ACORDAO-COMPLETO-2431662

ACÓRDÃO 2386/2021 ATA 5/2021 - PRIMEIRA CÂMARA

VISTOS, relatados e discutidos estes autos de tomada de contas especial instaurada pela Diretoria Executiva do Fundo Nacional de Saúde em desfavor dos ex-prefeitos de Chaves/PA Ubiratan de Almeida Barbosa e Benjamim Ribeiro de Almeida Neto e dos ex-secretários municipais de saúde Valter Silva dos Santos, Julia Maria de Almeida Barbosa e Sandra Alexandrina de Vasconcelos Ferreira, em razão de irregularidades na utilização dos recursos transferidos do Fundo Nacional de Saúde (FNS) nos exercícios de 2009 e 2010,
ACORDAM os Ministros do Tribunal de Contas da União, reunidos em sessão da 1ª Câmara, ante as razões expostas pelo Relator, em:
9.1. afastar a responsabilidade de Julia Maria de Almeida Barbosa, Sandra Alexandrina de Vasconcelos Ferreira e Valter Silva dos Santos neste processo;
9.2. considerar revéis, para todos os efeitos, Benjamim Ribeiro de Almeida Neto e Ubiratan de Almeida Barbosa, dando-se prosseguimento ao processo, nos termos do art. 12, § 3º, da Lei 8.443/1992;
9.3. julgar, com fundamento nos arts. 1º, inciso I, 16, inciso III, alíneas "b" e "c", 19 e 23, inciso III, da Lei 8.443/1992, irregulares as contas de Benjamim Ribeiro de Almeida Neto e Ubiratan de Almeida Barbosa, condenando-os ao pagamento das quantias abaixo especificadas, fixando-lhes o prazo de quinze dias, a contar da notificação, para que seja comprovado, perante o Tribunal (art. 214, inciso III, alínea "a", do Regimento Interno) , o recolhimento da dívida aos cofres do Fundo Nacional de Saúde, atualizada monetariamente e acrescida dos juros de mora calculados a partir das datas de ocorrência indicadas até a data do efetivo recolhimento, na forma prevista na legislação em vigor;
9.3.1. débito da responsabilidade de Benjamim Ribeiro de Almeida Neto:
	Data da Ocorrência
	Valor Original (R$) 

	10/12/2009
	        6.617,40 

	10/12/2009
	      30.342,00 

	14/12/2009
	           611,90 

	16/12/2009
	      19.530,00 

	23/12/2009
	      19.530,00 

	24/12/2009
	      11.754,45 

	31/12/2009
	      11.277,43 

	12/01/2010
	        6.617,40 

	12/01/2010
	      30.342,00 

	19/01/2010
	           611,90 

	22/01/2010
	      19.530,00 

	25/01/2010
	      11.277,43 

	27/01/2010
	      11.754,45 

	05/02/2010
	        2.216,00 

	09/02/2010
	      30.342,00 

	24/02/2010
	        8.715,05 

	01/03/2010
	           511,13 

	01/03/2010
	           511,13 

	01/03/2010
	           511,13 

	01/03/2010
	           511,13 

	04/03/2010
	        8.715,05 

	04/03/2010
	      30.342,00 

	04/03/2010
	      11.277,43 

	05/04/2010
	      11.277,43 

	07/04/2010
	        8.715,05 

	09/04/2010
	      30.342,00 

	14/04/2010
	      18.228,00 

9.3.2. débito da responsabilidade de Ubiratan de Almeida Barbosa:
	Data da ocorrência
	Valor (R$) 

	04/05/2010
	8.715,05 

	06/05/2010
	30.342,00 

	12/05/2010
	18.228,00 

	25/05/2010
	11.277,43 

	07/06/2010
	30.342,00 

	07/06/2010
	8.715,05 

	18/06/2010
	18.228,00 

	30/06/2010
	45.286,54 

9.4. aplicar aos responsáveis, com fundamento no art. 57 da Lei 8.443/1992, multa individual nos valores abaixo especificados, fixando-lhes o prazo de quinze dias, a contar da notificação, para comprovar, perante o Tribunal, nos termos do art. 214, inciso III, alínea "a", do RI/TCU, o recolhimento das referidas quantias ao Tesouro Nacional, atualizadas monetariamente desde a data deste Acórdão até a do efetivo recolhimento, se forem pagas após o vencimento, na forma da legislação em vigor;
	
	Responsável
	Multa (R$) 

	Benjamim Ribeiro de Almeida Neto
	30.000,00

	Ubiratan de Almeida Barbosa
	18.500,00

9.5. autorizar, desde logo, nos termos do art. 28, inciso II, da Lei 8.443/92, a cobrança judicial das dívidas caso não atendidas as notificações; 
9.6. remeter cópia deste Acórdão à Procuradoria da República no Estado do Pará, com fundamento no art. 16, § 3º, da Lei 8.443/1992 c/c o § 7º do art. 209 do Regimento Interno do TCU, para o ajuizamento das ações que considere cabíveis; e
9.7. dar ciência desta deliberação aos responsáveis.

Tomada de contas especial instaurada pela Diretoria Executiva do Fundo Nacional de Saúde, em razão de irregularidades na utilização dos recursos transferidos do Fundo Nacional de Saúde (FNS) nos exercícios de 2009 e 2010.

Primeira Câmara

Município de Chaves/PA.

3. Responsáveis: Benjamim Ribeiro de Almeida Neto (CPF XXX.376.592-XX), Julia Maria de Almeida Barbosa (CPF XXX.545.002-XX), Sandra Alexandrina de Vasconcelos Ferreira (CPF XXX.489.022-XX), Ubiratan de Almeida Barbosa (CPF XXX.383.242-XX) e Valter Silva dos Santos (CPF XXX.325.662-XX).

13.1. Ministros presentes: Walton Alencar Rodrigues (Presidente), Benjamin Zymler, Vital do Rêgo e Jorge Oliveira.
13.2. Ministros-Substitutos presentes: Augusto Sherman Cavalcanti (Relator) e Weder de Oliveira.

AUGUSTO SHERMAN

A Secex-TCE elaborou a instrução de mérito à peça 49, transcrita a seguir, a qual recebeu a aprovação dos dirigentes daquela unidade técnica.
"INTRODUÇÃO
1.	Trata-se de Tomada de Contas Especial (TCE) instaurada pela Diretoria Executiva do Fundo Nacional de Saúde, em desfavor dos Srs. Ubiratan de Almeida Barbosa, na condição de prefeito municipal (gestões de 1º/1/2009 a 25/11/2009 e de 1º/5/2010 a 31/12/2012) , Benjamim Ribeiro de Almeida Neto, na condição de prefeito municipal (gestão de 26/11/2009 a 30/4/2010) e Valter Silva dos Santos, na condição de secretário municipal de saúde (gestão de 19/1/2009 a 1º/8/2009) , e das Sras. Julia Maria de Almeida Barbosa, na condição de secretária municipal de saúde (gestões de 25/11/2009 a 3/5/2010) e Sandra Alexandrina de Vasconcelos Ferreira, na condição de secretária municipal de saúde (gestão de 3/5/2010 a 24/11/2011) , peça 1, p. 104, em razão de pagamento irregular de despesas com recursos do Sistema de Informações Ambulatoriais do Sistema Único de Saúde (SIA/SUS) e do sistema de Autorização de Internação Hospitalar (AIH) , caracterizado pela utilização de recursos transferidos do Fundo Nacional de Saúde (FNS) à Prefeitura Municipal de Chaves/PA, nos exercícios de 2009 e 2010, sem a devida comprovação (peça 1, p. 117) .
HISTÓRICO 
2.	De acordo com o Relatório Complementar 10612-MS/SGEP/Denasus, de 17/12/2010, realizou-se auditoria na Secretaria Municipal de Saúde de Chaves/PA com o objetivo de atender à solicitação do Ministério Público Federal/Procuradoria da República no Pará, na instrução do Procedimento Administrativo 1.23.000.001116/2009-52, a fim de verificar as condições de funcionamento dos serviços de saúde prestados, a aplicação dos recursos repassados e o controle social (peça 2, p. 37) .
3. 	A auditoria realizada pelo Departamento Nacional de Auditoria do SUS (Denasus) deu-se no período de 11/10 a 1º/11/2010 (peça 2, p. 37) . Suas constatações estão descritas no item 'V- Constatações' do relatório (peça 2, p. 38-62) . Para a presente TCE importa especificamente a Constatação 118938 (peça 2, p. 62) consubstanciada na 'ausência de documentação comprobatória das despesas realizadas com recursos repassados pelo Ministério da Saúde no exercício de 2009 e no 1° semestre de 2010'.
4. 	O montante do débito apurado inicialmente no Relatório da Auditoria 10.612 (RA 10.612/Denasus) atingiu o valor de R$ 1.559.504,10 (peça 3, p. 24) .
5. 	No entanto, relatório complementar, de 17/6/2011 (peça 3, p. 58-77; peça 4, p. 1-26) , acatando justificativas apresentadas pela Sra. Sandra Alexandrina de Vasconcelos Ferreira, então secretária municipal de saúde de Chaves (PA) , reduziu o débito para R$ 575.648,19 (peça 4, p. 11) .
6. 	Além disso, ainda foi produzido o segundo relatório complementar, de 15/5/2015 (peça 5, p. 83-98; peça 6, p. 1-13) , o qual, entre outros aspectos, promoveu ajustes nos períodos de gestão das secretárias municipais de saúde Júlia Maria de Almeida Barbosa e Sandra Alexandrina de Vasconcelos Ferreira (peça 5, p. 85-86) e ratificou o débito ao erário em R$ 575.648,19 (peça 6, p. 3) .
7. 	O Relatório Completo do Tomador de Contas Especial 255/2016 (peça 1, p. 104-115) , ao tratar das irregularidades e da quantificação do dano, apontou o montante do débito em R$ 514.094,16 (peça 1, p. 107) , sem, entretanto, apontar a diferença havida em relação ao segundo relatório complementar.
8. 	O Quadro 1 apresenta a discriminação das irregularidades e o valor do dano ao erário apontado no relatório do tomador de contas especial.
Quadro 1 - Irregularidades e quantificação do dano ao erário
	Irregularidade
	Fundamentação
	Data 
	Valor (R$) 

	1
	A
	19/03/2009
	949,20

	2
	B
	10/12/2009
	6.617,40

	2
	B
	10/12/2009
	30.342,00

	2
	B
	14/12/2009
	611,90

	2
	B
	16/12/2009
	19.530,00

	2
	B
	23/12/2009
	19.530,00

	2
	B
	24/12/2009
	11.754,45

	2
	B
	31/12/2009
	11.277,43

	2
	B
	12/01/2010
	6.617,40

	2
	B
	12/01/2010
	30.342,00

	2
	B
	19/01/2010
	611,9

	2
	B
	22/01/2010
	19.530,00

	2
	B
	25/01/2010
	11.277,43

	2
	B
	27/01/2010
	11.754,45

	2
	B
	05/02/2010
	2.216,00

	2
	B
	09/02/2010
	30.342,00

	2
	B
	24/02/2010
	8.715,05

	2
	B
	01/03/2010
	511,13

	2
	B
	01/03/2010
	511,13

	2
	B
	01/03/2010
	511,13

	2
	B
	01/03/2010
	511,13

	2
	B
	04/03/2010
	8.715,05

	2
	B
	04/03/2010
	30.342,00

	2
	B
	04/03/2010
	11.277,43

	2
	B
	05/04/2010
	11.277,43

	2
	B
	07/04/2010
	8.715,05

	2
	B
	09/04/2010
	30.342,00

	2
	B
	14/04/2010
	18.228,00

	2
	B
	04/05/2010
	8.715,05

	2
	B
	06/05/2010
	30.342,00

	2
	B
	12/05/2010
	18.228,00

	2
	B
	25/05/2010
	11.277,43

	2
	B
	07/06/2010
	30.342,00

	2
	B
	07/06/2010
	8.715,05

	2
	B
	18/06/2010
	18.228,00

	2
	B
	30/06/2010
	45.286,54

	TOTAL
	  514.094,16 

Legendas: 
1 - Despesa sem comprovação;
2 - Indisponibilidade dos comprovantes de despesas;
A - Artigo 63 da Lei 4.320/64 e artigo 36 do Decreto 93.872/86;
B - Art. 70, § único, da CF/1988; art. 63 da Lei 4.320/1964 e art. 36 do Decreto 93.872/1986
Fonte: Relatório do Tomador de Contas Especiais 255/2016 (peça 1, p. 105-107) 
9. 	O item IV do relatório do tomador de contas especiais efetuou a demonstração das responsabilidades dos agentes envolvidos (peça 1, p. 108) ; o item VIII realizou a quantificação do dano e a imputação de débito aos responsáveis (peça 1, p. 112) ; o item V relacionou os documentos encaminhados aos responsáveis visando a regularização das contas e o ressarcimento ao erário, incluindo os ofícios de notificação para quitação do dano (peça 1, p. 109-111) , conforme especificado no quadro 2.
Quadro 2 - Expedição de notificações aos responsáveis na fase interna da TCE
	Destinatário
	Documento
	Data
	Localização 

	Benjamim Ribeiro de Almeida Neto
	Ofício 004426/MS/SE/FNS
	8/6/2016
	Peça 6, p. 70-71

	Julia Maria de Almeida Barbosa
	Ofício 004427/MS/SE/FNS
	8/6/2016
	Peça 6, p. 80-81

	Ubiratan de Almeida Barbosa
	Ofício 04428/IVIS/SE/FNS
	8/6/2016
	Peça 7, p. 6-7

	Valter Silva dos Santos 
	Ofício 004429/MS/SE/FNS
	8/6/2016
	Peça 7, p. 13-14

	Sandra Alexandrina de V. Ferreira
	Ofício 004430/MS/SE/FNS
	8/6/2016
	Peça 7, p. 18-19

	Julia Maria de Almeida Barbosa
	Ofício 007825/MS/SE/FNS
	13/9/2016
	Peça 7, p. 26-27

Fonte: peças 6 e 7
10. 	Apenas as Sras. Julia Maria de Almeida Barbosa e Sandra Alexandrina de Vasconcelos Ferreira apresentaram justificativas ao tomador de contas especiais, mas estas não foram acolhidas (peça 1, p. 112) .
11. 	Por fim, o item VIII do relatório do tomador de contas especiais (peça 1, p. 112) consolidou, em quadro, a quantificação do dano e a imputação das respectivas responsabilidades, conforme reproduzido no quadro 3.
Quadro 3 - Imputação de responsabilidades e quantificação do dano ao erário
	Valor (R$) 
	Responsável
	Responsável

	949,20
	Ubiratan de Almeida Barbosa
	Valter Silva dos Santos

	342.010,89
	Benjamim Ribeiro de Almeida Neto
	Julia Maria de Almeida Barbosa

	171.134,07
	Ubiratan de Almeida Barbosa
	Sandra Alexandrina de V. Ferreira

Fonte: peça 1, p. 112
12. 	Em 31/7/2017, a Secretaria Federal de Controle Interno emitiu o Relatório de Auditoria 736/2017 (peça 1, p. 117-121) , em concordância com o relatório do tomador de contas. O certificado de auditoria (peça 1, p. 122) e o parecer do dirigente do órgão de controle interno (peça 1, p. 124) concluíram pela irregularidade das presentes contas.
13. 	Em 11/9/2017 o Ministro de Estado da Saúde atestou haver tomado conhecimento das conclusões contidas no relatório e certificado de auditoria, bem como do parecer conclusivo do dirigente do órgão de controle interno, manifestando-se pela irregularidade das contas e determinou o encaminhamento do processo ao Tribunal de Contas da União (peça 1, p. 129) .
14.  	Na instrução inicial (peça 12) , analisando-se os documentos até então contidos nos autos, concluiu-se pela necessidade de realização de citação das responsáveis Julia Maria de Almeida Barbosa (CPF XXX.545.002-XX) e Sandra Alexandrina de Vasconcelos Ferreira (CPF XXX.489.022-XX) , ambas na condição de ex-secretárias municipal de saúde de Chaves/PA, e pela exclusão da responsabilidade dos Srs. Ubiratan de Almeida Barbosa (CPF XXX.383.242-XX) e Benjamim Ribeiro de Almeida Neto (CPF XXX.376.592-XX) , ambos na condição de ex-prefeitos de Chaves/PA, considerando que não havia, naquele momento, indícios da participação destes na gestão do Fundo Municipal de Saúde (FMS) de Chaves/PA.
15. 	Assim, propôs-se citações individuais para as Srs. Julia Maria de Almeida Barbosa e Sandra Alexandrina de Vasconcelos Ferreira, pelos valores nominais de R$ 342.010,89 e R$ 171.134,07, respectivamente.
16. 	Em cumprimento ao pronunciamento da unidade (peça 14) , foram efetuadas as citações das responsáveis, as quais foram citadas por intermédio dos Ofícios 778 e 777/2018-TCU/Secex-TCE, de 25/7/2018, respectivamente (peças 15 e 16) . 
17. 	Até o presente momento consta dos autos apenas o retorno do AR relativo à citação da Sra. Sandra Alexandrina de Vasconcelos Ferreira (peça 17) . Logo, ainda não consta ter havido a citação da Sra. Julia Maria de Almeida Barbosa.
18. 	A Sra. Sandra Alexandrina de Vasconcelos Ferreira apresentou alegações de defesa em 12/9/2018 (peça 22) , por intermédio de advogados outorgados (peça 21) . A Sra. Julia Maria de Almeida Barbosa não atendeu à citação.
19. 	As alegações de defesa da Sra. Sandra foram analisadas na instrução juntada à peça 27. A análise empreendida levou à seguinte conclusão:
	a) a defesa apresentada pelos advogados da Sra. Sandra Alexandrina de Vasconcelos Ferreira comunica a existência de sentença expedida pelo juízo da 2ª Vara Federal do Tribunal Regional Federal da 1ª Região da Seção Judiciária do Estado do Pará com repercussão nesta TCE; 
	b) a referida sentença, proferida em 5/5/2017, absolveu as ex-secretárias municipais de saúde de Chaves/PA Julia Maria de Almeida Barbosa e Sandra Alexandrina de Vasconcelos Ferreira, bem assim o ex-secretário municipal de saúde Valter da Silva Santos, por negativa de autoria, ao considerar que tais agentes não participaram da gestão financeira do FMS de Chaves/PA. Por isso, a responsabilização desses agentes deve ser afastada, devendo o TCU, por ocasião da prolação do Acórdão, pronunciar a regularidade de suas contas; 
	c) adicionalmente, a sentença absolveu o ex-prefeito Benjamim Ribeiro de Almeida Neto da acusação de cometimento do ato de improbidade administrativa previsto no art. 11 da Lei 8.429/1992. Contudo, não vedou que o responsável venha a ser condenado em face de ação de ressarcimento promovida pelo Denasus. Por isso, cabia a citação do ex-prefeito Benjamim Ribeiro de Almeida Neto pelo valor de R$ 342.010,89, conforme apontado nos quadros 3 e 4 da instrução de peça 12; 
	d) por derradeiro, a sentença condenou o ex-prefeito Ubiratan de Almeida Barbosa em face do cometimento de ato de improbidade administrativa previsto no art. 10, inciso XI, da Lei 8.429/1992. Por isso, considerando a independência entre as instancias penal e administrativa, cabia também a citação do ex-prefeito Ubiratan de Almeida Barbosa pelo valor de R$ 171.134,07, conforme apontado nos quadros 3 e 4 da instrução de peça 12;
	e) consequentemente, ambos os ex-prefeitos deviam ser reincluídos como responsáveis neste processo e citados pelas despesas não comprovadas relacionadas ao FMS de Chaves/PA, cujos repasses foram feitos pelo FNS, na modalidade fundo a fundo.
20. 	Assim, o auditor instruinte propôs as seguintes medidas:
	a) realizar a citação do Sr. Benjamim Ribeiro de Almeida Neto (CPF XXX.376.592-XX) , na condição de ex-prefeito municipal de Chaves/PA, para apresentar alegações de defesa quanto à ocorrência de deixar de fornecer comprovantes de despesas realizadas no âmbito da SMS de Chaves/PA, cuja falta de comprovação violou o 63 da Lei 4.320/1964 e o art. 36 do Decreto 93.872/1986, ou recolher, aos cofres do FNS, as importâncias identificadas, atualizadas monetariamente. Débito original de R$ 342.010,89 (peça 27, p. 10-11) ; 
b) realizar a citação do Sr. Ubiratan de Almeida Barbosa (CPF XXX.383.242-XX) , na condição de ex-prefeito municipal de Chaves/PA, para apresentar alegações de defesa quanto à ocorrência de deixar de fornecer comprovantes de despesas realizadas no âmbito da SMS de Chaves/PA, cuja falta de comprovação violou o art. 63 da Lei 4.320/1964 e o art. 36 do Decreto 93.872/1986, ou recolher, aos cofres do FNS, as importâncias identificadas, atualizadas monetariamente. Débito original de R$ 171.134,07 (peça 27, p. 11) .
21. 	A proposição exsurgida foi avalizada pela SecexTCE (peças 28 e 29) .
22. 	Assim, com amparo na delegação de competência conferida pelo Relator, Ministro Augusto Sherman Cavalcanti a SecexTCE tentou promover a citação do Sr. Benjamim Ribeiro de Almeida Neto por intermédio do Ofício 3.593/2018-TCU/Secex-TCE, de 18/12/2018 (peça 32) e do Sr. Ubiratan de Almeida Barbosa por intermédio do Ofício 3594/2018-TCU/Secex-TCE, de 18/12/2018 (peça 33) . 
23. 	A citação ao Sr. Benjamim logrou êxito, haja vista a entrega da comunicação processual em seu endereço, conforme demonstra o retorno do aviso de recebimento (AR) juntado à peça 35. A comunicação ao Sr. Ubiratan retornou sem ter sido entregue ao destinatário (peças 34 e 36) .
24. 	Depois de nova pesquisa de endereço (peça 37) , a Seproc, em correspondência enviada ao advogado do responsável (peças 12 e 38) , promoveu a citação do Sr. Ubiratan de Almeida Barbosa por intermédio do Ofício 4.008/2019-TCU/Secex-TCE, de 13/6/2019 (peça 39) , o qual foi entregue no endereço do advogado, conforme demonstra o retorno do AR (peça 40) .
24.1. 	Não obstante a entrega da notificação no endereço do advogado, verificou-se que este não tem poderes para receber citação em nome do responsável. Por isso, em 26/3/2020, o Tribunal fez publicar, no Diário Oficial da União, o Edital n. 195-TCU/SEPROC, de 3/3/2020 (peça 45) , pelo qual o Sr. Ubiratan de Almeida Barbosa (CPF XXX.383.242-XX) ficou citado, para, no prazo de quinze dias, a contar da data da publicação, apresentar alegações de defesa quanto à ocorrência descrita e/ou recolher aos cofres do Fundo Nacional de Saúde, valores históricos atualizados monetariamente desde as respectivas datas de ocorrência até o efetivo recolhimento (art. 12, II, da Lei 8.443/1992) , na forma da legislação em vigor. O valor atualizado monetariamente até 3/3/2020 era de R$ 293.863,40.
25. 	Dessa forma, os Srs. Benjamim Ribeiro de Almeida Neto e Ubiratan de Almeida Barbosa foram regularmente citados pelo TCU. O primeiro em 7/1/2019 (peça 35) ; o segundo em 26/3/2020 (peça 45) .
26. 	Contudo, esses responsáveis não atenderam à citação do TCU, incidindo em revelia, na forma do art. 12, § 3º, da Lei 8.443/1992.
ANÁLISE DOS PRESSUPOSTOS DE PROCEDIBILIDADE DA IN/TCU 71/2012
27.	Verifica-se que não há prejuízo ao contraditório e ampla defesa, uma vez que não houve o transcurso de mais de dez anos desde o fato gerador sem que tenha havido a notificação do responsável pela autoridade administrativa federal competente (art. 6º, inciso II, c/c art. 19 da IN/TCU 71/2012, modificada pela IN/TCU 76/2016) , pois os recursos transferidos referem-se aos exercícios de 2009 e 2010 e os responsáveis foram notificados em 21 e 26/3/2016, conforme consta no Relatório Completo do Tomador de Contas Especial 255/2016 (peça 1, p. 111) .
Valor de Constituição da TCE
28.	Verifica-se, também, que o valor atualizado do débito apurado (sem juros) em 1º/1/2017 era maior que R$ 514.000,00, portanto, superior ao limite mínimo de R$ 100.000,00, na forma estabelecida conforme os arts. 6º, inciso I, e 19 da IN/TCU 71/2012, modificada pela IN/TCU 76/2016.
Verificação da existência de outros débitos
29.	Em atenção ao comando contido no item 9.4 do Acórdão 1772/2017-TCU-Plenário, de relatoria do Exmo. Ministro-Substituto Augusto Sherman Cavalcanti, e em atendimento ao disposto no art. 6º, § 1º, da IN TCU 71/2012, informa-se  haver outros débitos imputáveis ao responsável Ubiratan de Almeida Barbosa (CPF XXX.383.242-XX) , arrolado nestes autos:
	a) TC Processo 014.529/2017-3 - TCE instaurada pelo Fundo Nacional de Desenvolvimento da Educação/Ministério da Educação, em razão da omissão no dever de prestar contas dos recursos repassados ao Município de Chaves/PA, na modalidade fundo a fundo, à conta do Programa Nacional de Alimentação Escolar (PNAE) , no exercício de 2010;
	b) TC Processo 015.075/2017-6 - TCE instaurada em razão de transferência de recursos na modalidade fundo a fundo à conta do PNATE;
	c) TC Processo 037.547/2018-6 - TCE instaurada pelo Fundo Nacional de Desenvolvimento da Educação / Ministério da Educação, em razão da omissão no dever de prestar contas das despesas dos recursos repassados ao Município de Chaves/PA, à conta do Programa Dinheiro Direto na Escola PDDE/2011 e Programa Dinheiro Direto na Escola PDDE/Educação Integral/2011;
	d) TC Processo 005.775/2019-1	 - TCE instaurada pelo Fundo Nacional de Desenvolvimento da Educação em razão de Omissão no dever de prestar contas, para atendimento ao Programa Nacional de Apoio ao Transporte Escolar (Pnate) , exercício 2011, função Educação.
EXAME TÉCNICO
Esgotamento da via administrativa do Ministério da Saúde para ressarcimento do dano
30. 	Preliminarmente, oportuno consignar que, nos termos do art. 23, § 1º, do Decreto 7.827/2012, que regulamenta a Lei Complementar 141/2012, e item 9.3.5.2 do Acórdão 1072/2017-TCU-Plenário (Relator Min. Bruno Dantas) , foram esgotadas, na via administrativa de controle interno do Ministério da Saúde, as medidas para ressarcimento do dano, embora esse assunto não tenha sido abordado no relatório do tomador de contas especial nem no Relatório de Auditoria 736/2017.
Caracterização da irregularidade geradora do dano ao erário
31. 	Extrai-se da situação sintetizada na seção 'histórico' desta instrução que a irregularidade causadora do dano ao erário decorreu da ausência de documentação comprobatória das despesas realizadas com recursos repassados pelo Ministério da Saúde ao FMS de Chaves/PA nos exercícios de 2009 e 2010.
32.	Em resumo, o fato de os ex-prefeitos deixarem de fornecer comprovantes de despesas realizadas no âmbito da SMS de Chaves/PA constituiu infração ao art. 63 da Lei 4.320/1964 e ao art. 36 do Decreto 93.872/1986 e impossibilita verificar se as despesas foram executadas em prol do objeto pertinente. A ausência de documentos comprobatórios de despesas, por afrontar o direito público, caracteriza ato de gestão irregular com prejuízo ao erário.
Individualização das Condutas
33. 	Cabe ao gestor responsável demonstrar, por meio da documentação exigida na legislação de regência, a boa e regular aplicação dos recursos públicos federais geridos. A regularidade do pagamento com recursos públicos somente é assegurada com a observância dos procedimentos prévios de liquidação e empenho da despesa.
34. 	Ressalte-se que a responsabilização dos agentes públicos integrantes da relação processual desta TCE é compatível com o entendimento firmado pelo TCU no item 9.3.3 do Acórdão 1072/2017-TCU-Plenário, de relatoria do Ministro Bruno Dantas, segundo o qual o dano ao erário deve ser restituído ao FNS pelos gestores: 
9.3.3. tratando-se de débito decorrente de dano ao erário propriamente dito, cabe ao gestor responsável pela irregularidade a obrigação de devolver os recursos, visto que, nessas situações, não há evidências de que eles tenham sido aplicados em prol de alguma finalidade pública, devendo a recomposição ser feita ao Fundo Nacional de Saúde, em respeito ao disposto no art. 2º, inciso VII, do Decreto 3.964/2001 combinado com o art. 33, § 4º, da Lei 8.080/1990.
35. 	Considerando os ilícitos acima identificados, a imputação de responsabilidade atende aos pressupostos estabelecidos na jurisprudência desta Corte de Contas. Com efeito, há elementos para individualizar as condutas, o nexo de causalidade entre estas e as irregularidades geradoras do dano e está caracterizada a atuação, no mínimo culposa, dos responsáveis, conforme resumido na matriz de responsabilização anexa a esta instrução.
36. 	Cumpre observar que, conforme disposto no art. 9º, caput e inciso III, da Lei 8.080/1990, é competência do secretário municipal de saúde a gestão do SUS na esfera municipal, devendo ser responsabilizado quando constatada a existência de evidências de conduta omissiva ou comissiva em eventuais práticas ilícitas apuradas.
37. 	O prefeito municipal, todavia, pode vir a responder por irregularidades na aplicação de recursos do SUS caso participe ativamente da gestão desses recursos. Nessa linha de compreensão, conquanto as normas em referência confiram embasamento à responsabilização do secretário municipal de saúde por irregularidades na aplicação de recursos do SUS transferidos ao município, não afastam a responsabilidade dos prefeitos.
38. 	Encontram-se na jurisprudência desta Corte diversos julgados nessa direção, podendo ser citados os Acórdão 6347/2013-TCU-Primeira Câmara, Rel. Min. José Múcio Monteiro; 704/2013-TCU-2ª Câmara, Rel. Min. André de Carvalho e 284/2014-TCU-1ª Câmara, Rel. Min. José Múcio Monteiro. Ressalte-se que, conforme entendimento adotado no Acórdão 6230/2014-TCU-Segunda Câmara, Rel. Min. Marcos Bemquerer, impõe-se a responsabilização do titular da prefeitura em solidariedade com os ex-secretários de saúde quando tenha concorrido para as irregularidades, desde que configurada atuação culposa in vigilando ou in eligendo.
39. 	No caso em questão, conforme consta na instrução precedente (peça 27) , as responsabilidades das secretárias municipais de saúde de Chaves/PA foram afastadas em juízo da 2ª Vara Federal do Tribunal Regional Federal da 1ª Região da Seção Judiciária do Estado do Pará. Replica-se aqui o trecho da instrução anterior onde se analisou a questão:
24. 	A propósito, a sentença juntada aos autos pela defesa de Sandra Alexandrina de Vasconcelos Ferreira deixa assente a participação dos ex-prefeitos Ubiratan de Almeida Barbosa e Benjamim Ribeiro de Almeida Neto na gestão do FMS de Chaves/PA, a despeito deste auditor instruinte haver considerado que o art. 33, caput, da Lei 8.080/1990, ao estabelecer que os recursos do SUS são geridos pelo secretário municipal de saúde, sob fiscalização do Conselho Municipal de Saúde, não pressupõe a inclusão do prefeito municipal na gestão de tais recursos.
25. 	Destaque-se os responsáveis Ubiratan de Almeida Barbosa e Julia Maria de Almeida Barbosa alegaram ilegitimidade passiva na ação judicial de improbidade administrativa. O primeiro, ex-prefeito municipal, diz que a gestão dos recursos federais era exclusiva do secretário de saúde do município. A segunda, ex-secretária de saúde, diz que a gestão financeira era exercida exclusivamente pelo prefeito (peça 22, p. 13) .
26. 	Segundo consignado pelo juízo da 2ª Vara Federal, nos termos da Lei 8.080/1990, art. 9°, III, a direção do SUS no âmbito municipal é exercida pela respectiva Secretaria de Saúde. Porém, no caso, a auditoria do Denasus indicou prefeitos e secretários de saúde como responsáveis pela ausência de documentação comprobatória das despesas (...) , atraindo a legitimidade passiva de todos os demandados, haja vista a pertinência subjetiva entre a demanda e a relação jurídica em que se funda (peça 22, p. 13) .
27. 	A Constatação 122192 (peça 2, p. 60-61) apontou que 	o gerenciamento do FMS de Chaves/PA era feito pelo prefeito e não pelo secretário municipal de saúde, de acordo com declarações verbais do então prefeito municipal de Chaves/PA, Ubiratan Barbosa, estando a gerência dos recursos financeiros sob a sua responsabilidade, fato que contraria ao contido no art. 9° e no § 2º do art. 32 da Lei 8.080/1990. Contudo, segundo o Denasus, as afirmações não puderam ser comprovadas por meio documental, tendo em vista que não foram disponibilizados os documentos comprobatórios das despesas realizadas, relativas ao período auditado (peça 2, p. 61) .
28. 	Portanto, a exclusão dos ex-prefeitos Ubiratan de Almeida Barbosa e Benjamim Ribeiro de Almeida Neto da relação processual restou indevida, de modo que esses responsáveis devem ser reincluídos no presente processo.
29. 	A sentença juntada aos autos pela defesa da responsável Sandra Alexandrina ainda trata de importantes questões de interesse desta TCE, conforme se verá a seguir.
30. 	Na referida sentença, o juízo afastou a responsabilidade atribuída ao ex-prefeito Ubiratan Barbosa e ao ex-secretário Valter dos santos em relação a todos os débitos anteriores a 24/11/2009 (peça 22, p. 20-21) :
 (...) Portanto, cabe aqui concluir inexistir a irregularidade apontada na petição inicial, quanto aos recursos transferidos ao Município de Chaves entre 2/1/2009 e 24/11/2009.
Por conseguinte, afasto, de pronto, a responsabilidade atribuída a UBIRATAN DE ALMEIDA BARBOSA e VALTER SILVA DOS SANTOS no que se refere ao período anterior a 24/11/2009.
31. 	Por via de consequência, a primeira irregularidade apontada no quadro 1 da instrução de peça 12, no valor de R$ 949,20, deixa de subsistir.
32. 	Relativamente às despesas sem comprovação ocorridas entre 25/11/2009 e 14/10/2010, o juízo absolveu os responsáveis Benjamin Ribeiro de Almeida e Julia Maria de Almeida Barbosa, em face de a secretária não ter participado da gestão financeira do FMS de Chaves/PA e que os documentos apresentados em juízo pelo ex-prefeito afastavam o elemento subjetivo necessário para a configuração do ato de improbidade delineado no art. 11 da Lei 8.429/1992. Porém, ressaltou, quanto ao ex-prefeito, que aquela decisão não vedava, de forma peremptória, eventual ressarcimento ao erário, em caso de futura e fortuita conclusão de ocorrência de ilegalidade, desta feita, sem caráter de improbidade, a partir de proposições de devolução do Denasus (peça 22, p. 21-22) :
A respeito dessas despesas, a defesa de BENJAMIM RIBEIRO DE ALMEIDA NETO alegou que todos os valores recebidos durante a gestão do demandado (entre dezembro de 2009 e abril de 2010) foram aplicados nos programas de saúde e comprovados em prestação de contas entregues ao Tribunal de Contas dos Municípios.
De fato (...) , o requerido juntou documentos relativos à prestação de contas dos meses de dezembro/2009 a abril/2010, onde estão contidos extratos de movimentação bancária do FMS de Chaves e conta corrente vinculada aos programas, ordens de pagamento, notas de empenho, cheques, notas fiscais e recibos, dentre outros. Documentação semelhante foi juntada pela defesa de JÚLIA MARIA DE ALMEIDA BARBOSA (...) . Nela, consta como ordenador/autorizatário das despesas o então Prefeito, BENJAMIM RIBEIRO DE ALMEIDA NETO, ou o tesoureiro do município, que não figura no polo passivo da demanda.
Dito isto, convém destacar que não há qualquer documento que demonstre a participação da então Secretária de Saúde, JULIA MARIA DE ALMEIDA BARBOSA na ordenação de quaisquer das despesas realizadas, corroborando o teor da sua defesa, no sentido de que era responsável, apenas, pela gestão técnica dos recursos, competindo ao Prefeito do Município a gestão financeira (...) . Logo, ausente a responsabilidade da requerida quanto à gestão desses recursos.
Ainda que assim não fosse, também cabe ressaltar que, em relação ao então Prefeito, BENJAMIM RIBEIRO DE ALMEIDA NETO, a apresentação em juízo da documentação relativa à prestação de contas do período afasta o elemento subjetivo necessário para a configuração do ato de improbidade.
Melhor dizendo, oferecida prova documental das despesas, não se pode falar em omissão na prestação de contas ou dolo na ocultação dos gastos realizados, condições indispensáveis para a caracterização da conduta ímproba.
Em todo caso, é importante frisar que a análise desses autos circunscreveu-se a ato revestido de caráter de improbidade. Este decisum não veda, de forma peremptória, eventual ressarcimento ao erário, em caso de futura e fortuita conclusão de ocorrência de ilegalidade, desta feita, sem caráter de improbidade, a partir de proposições de devolução do DENASUS. (Grifos originais) 
33. 	O excerto acima deixa clara a absolvição da ex-secretária Julia Maria de Almeida Barbosa por negativa de autoria, com o consequente efeito da decisão penal absolutória na seara administrativa. Logo, a decisão aproveita também ao presente processo. Assim, embora a responsável não tenha apresentado alegações de defesa, as apresentadas pela ex-secretária Sandra Alexandrina de Vasconcelos Ferreira lhe aproveitam.
34. 	A mesma sorte não se aplica ao ex-prefeito Benjamim Ribeiro de Almeida Neto. Isso porque sua absolvição se baseou na não incidência do disposto no art. 11 da Lei 8.429/1992, segundo o qual, constitui ato de improbidade administrativa que atenta contra os princípios da administração pública qualquer ação ou omissão que viole os deveres de honestidade, imparcialidade, legalidade, e lealdade às instituições. Porém, não é disso que se trata nesta TCE.
35. 	Segundo apontado na sentença, o ato de improbidade administrativa delineado pelo art. 11 da Lei 8.429/1992 não pressupõe necessário prejuízo ao erário, mas conduta dolosa do agente (peça 22, p. 16) :
Por outro lado, para que se configure o ato de improbidade administrativa estatuído no art. 11 da LIA é desnecessária a comprovação do prejuízo ao erário, porém, é imprescindível a configuração do dolo do agente, sendo a improbidade considerada, exatamente, como ilegalidade tipificada e qualificada pela conduta intencional de lesar, de violar os princípios que regem a Administração Pública.
36. 	Por outro lado, o art. 10 da Lei 8.429/1992 afirma também constituir ato de improbidade administrativa que causa lesão ao erário qualquer ação ou omissão, dolosa ou culposa, que enseje perda patrimonial, desvio, apropriação, malbaratamento ou dilapidação dos bens ou haveres das entidades referidas no art. 1° desta lei, e notadamente, liberar verba pública sem a estrita observância das normas pertinentes ou influir de qualquer forma para a sua aplicação irregular (inciso XI) .
37. 	Além de a sentença referir-se unicamente ao art. 11 da Lei 8.429/1992, ela deixou assente a possibilidade de o responsável Benjamim Ribeiro de Almeida Neto vir a ser condenado em face de proposição de devolução intentada pelo Denasus, exatamente o caso desta TCE. Logo, o Tribunal deve promover a citação do mencionado ex-prefeito municipal de Chaves/PA, pelo valor de R$ 342.010,89, conforme apontado nos quadros 3 e 4 da instrução de peça 12, e não pelo valor de R$ 354.383,24, referido à peça 22, p. 21. 
37.1. 	Essa diferença possivelmente pode ser explicada em razão de a ação judicial considerar os valores contidos no primeiro relatório da Auditoria 10612-MS/SGEP/Denasus, de 17/12/2010, o qual foi retificado pelo primeiro e segundo relatório complementar, de 17/6/2011 e de 15/5/2015, respectivamente.
38. 	Relativamente às despesas sem comprovação ocorridas após 14/04/2010, ou seja, entre 4/5 e 14/9/2010, o juízo, reconhecendo a prática do esculpido no art. 10, XI, da Lei 8.429/1992, condenou o Sr. Ubiratan de Almeida Barbosa nas sanções do art. 12, inciso II, da referida Lei, ao ressarcimento integral do dano em R$ 379.854,42; suspensão de direitos políticos por um prazo de cinco anos; pagamento de multa civil no valor de R$ 189.927,21; e proibição de contratar com o Poder Público ou receber benefícios ou incentivos fiscais ou creditícios, direta ou indiretamente, ainda que por intermédio de pessoa jurídica da qual seja sócio majoritário, pelo prazo de cinco anos (peça 22, p. 33) .
A defesa de UBIRATAN DE ALMEIDA BARBOSA mencionou apenas a prestação de contas e comprovantes de despesas relacionados ao 1° período de gestão do então Prefeito, mas olvidou-se do 2° período, ora em exame (peça 22, p. 24) .
No tocante à responsabilidade dos requeridos, importa mencionar o teor da constatação n° 1317169 do 1° Relatório Complementar da Auditoria 10612, segundo o qual, o então prefeito, UBIRATAN DE ALMEIDA BARBOSA, declarou que 'o gerenciamento dos recursos financeiros do Fundo Municipal de Saúde está sob a sua responsabilidade'. Na ocasião, a evidência foi afastada pelos agentes de fiscalização diante da constatação de que havia notas de empenho e ordens de pagamento firmadas pelos Secretários Municipais de Saúde, no período de 02 de janeiro a 24 de novembro de 2009 (peça 22, p. 24) [grifos originais]
 (...) 
Nesse contexto, considerando que a responsabilidade pela gestão foi assumida presencialmente perante os agentes do DENASUS, que a fizeram constar expressamente no relatório de Auditoria, sem ressalvas quanto ao período ora em análise, atribuo maior valor probatório ao que foi atestado na Constatação n° 131769, para afastar a responsabilidade de SANDRA ALEXANDRINA DE VASCONSELOS FERREIRA sobre a comprovação da regularidade das despesas em análise a partir de em maio/2010. (...) UBIRATAN DE ALMEIDA BARBOSA era o responsável pelo gerenciamento dos recursos financeiros do Fundo Municipal de Saúde entre 30/04/2010 até 14/09/2010. Por conseguinte, é conclusão inescapável sua influência na aplicação dos recursos recebidos nesse período (peça 22, p. 25) .
Não há nestes autos, em passagem alguma, prova de que o montante transferido para o Município de Chaves (R$ 379.854,42) foi direcionado aos objetivos inicialmente planejados e acima descritos. Eis aí dano gerado (peça 22, p. 25-26) .
O requerido reiteradamente omitiu-se no dever de comprovar a aplicação dos recursos sob sua responsabilidade, não obstante as diversas oportunidades que teve, desde o momento da fiscalização (quando ainda era Prefeito) , passando pelo inquérito civil público n° 1.23.000.000588/2011-11, instaurado pela Procuradoria da República no Pará e, ainda, neste feito, quando poderia fazê-lo na defesa preliminar, na contestação da ação ou na fase de instrução. Mantendo-se inerte, o demandado não se desincumbiu de seu ônus probatório (art. 373, II, do CPC) que, nesse caso, não comportava distribuição diversa da já prevista em lei (peça 22, p. 26) .
Está caracteriza, pelo menos, culpa grave, em virtude de ter recebido recursos públicos para executar políticas públicas, contudo, não aplicou essa verba em sua finalidade, tampouco comprovou seu destino de real e de fato. Apenas e tão somente apresentou alegações que não comprovou (peça 22, p. 26) .
Eis precedente do TRF-1 (peça 22, p, 26-27) :
	DIREITO CIVIL E PROCESSUAL CIVIL. IMPROBIDADE ADMINISTRATIVA. PREFEITO MUNICIPAL. MORTE DO RÉU. HABILITAÇÃO DOS HERDEIROS. AGRAVOS RETIDOS REJEITADOS. COMPETÊNCIA DO JUIZO. ADEQUAÇÃO DA AÇÃO. LEGITIMIDADE ATIVA E PASSIVA. PRELIMINARES AFASTADAS. NÃO EXECUÇÃO DE OBRA PREVISTA EM CONVÊNIO. DANO AO ERÁRIO. ATO DE IMPROBIDADE ADMINISTRATIVA CONFIGURADO. SANÇÕES. RESSARCIMENTO DO DANO. MULTA. (...) . 4. O ato tido por ímprobo, na hipótese, consubstancia-se em 'liberar verba pública sem a estrita observância das normas pertinentes ou influir de qualquer forma para a sua aplicação irregular' (art. 10, caput e XI, da Lei 8.429/1992) , situação em que é admitida a comprovação do dolo ou da culpa, o que restou evidenciado no presente caso, pois o ex-gestor recebeu a verba e não executou a obra para a qual foi destinada e, tendo plena ciência e consciência, não se desincumbiu do dever de comprovar o destino das verbas públicas. 5. O ex-gestor recebeu verba pública com destinação especifica descrita no convênio e não demonstrou o porquê da ausência de aplicação dessa verba e qual foi seu destino, apenas apresentando alegações que não comprovou. Agiu, no mínimo, com culpa grave, ao violar voluntária e consciente seus deveres de forma injustificada (...) 
 (...) 
Ante o exposto (peça 22, p.32) :
d) Julgo parcialmente procedente os pedidos formulados em relação a UBIRATAN DE ALMEIDA BARBOSA para, reconhecida a prática do esculpido no art. 10, XI, da Lei 8.429/1992, condená-lo nas sanções do art. 12, II, da referida Lei, nos seguintes termos: I) ressarcimento integral do dano em R$ 379.854,42; II) suspensão de direitos políticos por um prazo de 05 anos; III) pagamento de multa civil no valor de R$ 189.927,21; IV) proibição de contratar com o Poder Público ou receber benefícios ou incentivos fiscais ou creditícios, direta ou indiretamente, ainda que por intermédio de pessoa jurídica da qual seja sócio majoritário, pelo prazo de cinco anos (peça 22, p.33) :
39. 	Portanto, em relação ao período compreendido entre 4/5 e 14/9/2010, o juízo absolveu a responsável Sandra Alexandrina de Vasconcelos Ferreira e condenou o responsável Ubiratan de Almeida Barbosa pelas despesas não comprovadas. Os efeitos da absolvição da ex-secretária já foram abordados alhures. Quanto ao ex-prefeito Ubiratan Barbosa, considerando a independência entre as instâncias penal e administrativa, deve ser citado pelo valor de R$ 171.134,07, conforme apontado nos quadros 3 e 4 da instrução de peça 12, e não pelo valor de R$ 379.854,42, pelo qual foi condenado pelo juízo da 2º Vara Federal da Seção Judiciária do Estado do Pará.
39.1. 	Também neste caso, essa diferença possivelmente pode ser explicada em razão de a ação judicial considerar os valores contidos no primeiro relatório da Auditoria 10612-MS/SGEP/Denasus, de 17/12/2010, o qual foi retificado pelo primeiro e segundo relatório complementar, de 17/6/2011 e de 15/5/2015, respectivamente.
40.  	A propósito da independência das instâncias, menciona-se excerto contido no relatório do Acórdão 1087/2013-TCU-Plenário, de relatoria do Ministro Raimundo Carreiro:
No ordenamento jurídico brasileiro vigora o princípio da independência das instâncias, em razão do qual podem ocorrer condenações simultâneas nas diferentes esferas - cível, criminal e administrativa. O artigo 935 do Código Civil prescreve que a 'responsabilidade civil é independente da criminal, não se podendo questionar mais sobre a existência do fato, ou sobre quem seja o seu autor, quando estas questões se acharem decididas no juízo criminal'. Esse dispositivo precisa ser conjugado com o artigo 66 do Código de Processo Penal, o qual estabelece que 'não obstante a sentença absolutória no juízo criminal, a ação civil poderá ser proposta quando não tiver sido, categoricamente, reconhecida a inexistência material do fato'.   
40. 	A referida sentença, proferida em 5/5/2017, absolveu as ex-secretárias municipais de saúde de Chaves/PA Julia Maria de Almeida Barbosa e Sandra Alexandrina de Vasconcelos Ferreira, bem assim o ex-secretário municipal de saúde Valter da Silva Santos, por negativa de autoria, ao considerar que tais agentes não participaram da gestão financeira do FMS de Chaves/PA. Aproveita-se nesta TCE, em benefício das ex-secretárias, as conclusões daquela sentença judicial, afastando-se a responsabilização dessas agentes, devendo o TCU pronunciar a regularidade de suas contas.
45. 	Adicionalmente, a referida sentença absolveu o ex-prefeito Benjamim Ribeiro de Almeida Neto da acusação de cometimento do ato de improbidade administrativa previsto no art. 11 da Lei 8.429/1992. Porém, não vedou que este responsável venha a ser condenado em face de ação de ressarcimento promovida pelo Denasus. Por isso, realizou-se a citação do ex-prefeito Benjamim Ribeiro de Almeida Neto pelo valor de R$ 342.010,89, conforme apontado nos quadros 3 e 4 da instrução de peça 12, exceto quanto ao valor de R$ 949,20, excluído por aquele juízo (itens 30 e 31 da instrução de peça 27) .
46. 	Quanto ao Sr. Ubiratan de Almeida Barbosa (despesas sem comprovação ocorridas entre 4/5 e 14/9/2010) , aquele juízo, reconhecendo a prática do esculpido no art. 10, XI, da Lei 8.429/1992, o condenou nas sanções do art. 12, inciso II, da referida Lei, ao ressarcimento integral do dano em R$ 379.854,42; suspensão de direitos políticos por um prazo de cinco anos; pagamento de multa civil no valor de R$ 189.927,21; e proibição de contratar com o Poder Público ou receber benefícios ou incentivos fiscais ou creditícios, direta ou indiretamente, ainda que por intermédio de pessoa jurídica da qual seja sócio majoritário, pelo prazo de cinco anos (peça 22, p. 33) .
47. 	Logo, considerando o princípio da independência entre as instâncias penal e administrativa, ex-prefeito Ubiratan Barbosa foi citado pelo valor de R$ 171.134,07, conforme apontado nos quadros 3 e 4 da instrução de peça 12, e não pelo valor de R$ 379.854,42, pelo qual foi condenado pelo juízo da 2º Vara Federal da Seção Judiciária do Estado do Pará. Essa diferença de valores pode ser explicada em razão de a ação judicial considerar os valores contidos no primeiro relatório da Auditoria 10612-MS/SGEP/Denasus, de 17/12/2010, o qual foi retificado pelos primeiro e segundo relatórios complementares, de 17/6/2011 e de 15/5/2015, respectivamente.
48. 	Portanto, os ex-prefeitos municipais de Chaves/PA, Benjamim Ribeiro de Almeida Neto e Ubiratan de Almeida Barbosa, não apresentaram a documentação comprobatória das despesas realizadas com recursos recebidos do FNS, quando os comprovantes constituem requisitos imprescindíveis para a regular liquidação da despesa. Logo, deixaram de comprovar a boa regular aplicação dos recursos financeiros do SUS, com o consequente prejuízo ao erário.
Verificação do Prazo de Prescrição da Pretensão Punitiva
49.	Observa-se não ter ocorrido a prescrição da pretensão punitiva por parte do TCU que, nos termos do entendimento firmado no Acórdão 1441/2016-TCU-Plenário (Rel. Min. Benjamin Zymler) , subordina-se ao prazo geral de prescrição indicado no art. 205 do Código Civil, qual seja, dez anos contados a partir da data de ocorrência da irregularidade sancionada, nos termos do art. 189 do Código Civil. 	As irregularidades discutidas nesta TCE ocorreram entre dezembro/2009 e abril/2010 e entre maio e junho/2010, enquanto os responsáveis foram citados em janeiro/2019 e março/2020
49.1.	Os débitos atribuídos ao Sr. Benjamim Ribeiro de Almeida são de 10/12/2009 a 14/4/2010, enquanto sua citação deu-se em 7/1/2019, portanto menos de dez anos após as irregularidades.
49.2.	Os débitos atribuídos ao Sr. Ubiratan de Almeida Barbosa são de maio e junho/2010 e ele foi citado em 26/3/2020, menos de dez anos após as irregularidades, portanto.
Análise da Citação
Revelia dos Responsáveis
50. 		Apesar de os Srs. Benjamim Ribeiro de Almeida Neto e Ubiratan de Almeida Barbosa terem tomado ciência dos expedientes que lhes foram encaminhados, conforme atestam os retornos dos AR que compõem as peças 35 e 40, não atenderam às citações e não se manifestaram quanto às irregularidades verificadas. Transcorrido o prazo regimental fixado e mantendo-se inertes os aludidos responsáveis, impõe-se que sejam considerados revéis, dando-se prosseguimento ao processo, de acordo com o art. 12, § 3º, da Lei 8.443/1992.
51. 	Nos processos do TCU, a revelia não leva à presunção de que seriam verdadeiras todas as imputações levantadas contra os responsáveis, diferentemente do que ocorre no processo civil, em que a revelia do réu opera a presunção da verdade dos fatos narrados pelo autor. Dessa forma, a avaliação da responsabilidade do agente não pode prescindir da prova existente no processo ou para ele carreada.
52. 	Ao não apresentarem defesa, os responsáveis deixaram de produzir prova da regular aplicação dos recursos sob suas responsabilidades,  em afronta  às normas  que  impõem  aos gestores  públicos  a obrigação legal de apresentar os documentos que demonstrem  a correta utilização  das verbas públicas,  em observância ao contido no art. 93 do Decreto-Lei 200/67: 'Quem quer que utilize dinheiros públicos terá de justificar seu bom e regular emprego na conformidade das leis, regulamentos e normas emanadas das autoridades administrativas  competentes.'
53. 	Configurada a revelia frente à citação deste Tribunal e inexistindo comprovação da boa e regular aplicação dos recursos transferidos, considerados os elementos existentes nos autos, não resta alternativa senão dar seguimento ao processo proferindo julgamento sobre os elementos até aqui presentes, que conduzem à irregularidade de suas contas.
54. 	Em se tratando de processo em que a parte interessada não se manifestou acerca das irregularidades imputadas, não há elementos para que se possa efetivamente aferir e reconhecer a ocorrência de boa-fé na conduta dos responsáveis, podendo este Tribunal, desde logo, proferir o julgamento de mérito pela irregularidade das contas, conforme combinação dos §§ 2º e 6º do art.  202 do Regimento Interno do TCU.
55. 	Esse entendimento está amparado nos Acórdão 133/2015-TCU-Primeira Câmara, Rel. Bruno Dantas; 2.455/2015-1ª Câmara, Rel. Bruno Dantas; 3.604/2015-TCU-1ª Câmara, Rel. Bruno Dantas; 5.070/2015-2ª Câmara, Rel. André de Carvalho; 2.424/2015-TCU-Plenário, Rel.  Benjamin Zymler; 3.542/2019-TCU-1ª Câmara, Rel. Vital do Rego; 2.848/2019-TCU-1ª Câmara, Rel. Marcos Bemquerer; 697/2019-TCU-Plenário, Rel. Walton Alencar e 294/2019-TCU-2ª Câmara, Rel. Augusto Nardes.
56. 	Assim, com fundamento nos art. 16, inciso III, alíneas 'b' e 'c', da Lei 8.443/1992, c/c o art. 209, incisos II e III, do RI/TCU., as presentes contas especiais dos Srs. Benjamim Ribeiro de Almeida Neto e Ubiratan de Almeida Barbosa devem ser julgadas irregulares, eles devem ser condenados em débito e serem apenados com a multa prevista no art. 57 da Lei 8.443/1992.
CONCLUSÃO
57. 	Diante da revelia dos  Srs. Benjamim Ribeiro de Almeida Neto e Ubiratan de Almeida Barbosa e inexistindo nos autos elementos que permitam concluir pela ocorrência de boa-fé ou de outros excludentes de culpabilidade em suas condutas, propõe-se que suas contas sejam julgadas irregulares, que sejam condenados em débito, bem como que lhes seja aplicada a multa prevista no art. 57 da Lei 8.443/1992, uma vez caracterizada a não comprovação da boa e regular aplicação dos recursos repassados pela União, em face da não apresentação de documentos comprobatórios das despesas realizadas com recursos financeiros repassados, na modalidade fundo a fundo, pelo FNS ao FMS de Chaves/PA, evidenciado na Constatação 118938 do Relatório de Auditoria 10.612/Denasus.
58.	Em face da análise promovida nos itens 39 e 40, propõe-se acolher integralmente as alegações de defesa apresentadas pela Sra. Sandra Alexandrina de Vasconcelos Ferreira, uma vez que foram suficientes para elidir as irregularidades a ela atribuídas. Desse modo, suas contas devem ser julgadas regulares, dando-lhe quitação plena.
59.	Ainda, aproveitar as alegações de defesa da Sra. Sandra em favor dos responsáveis Valter Silva dos Santos e Julia Maria de Almeida Barbosa, mesmo considerando a dispensa de citação do Sr. Valter (item 28 da instrução à peça 12) e falta de citação válida da Sra. Julia, devendo suas contas ser julgadas regulares, dando-lhes quitação plena.
PROPOSTA DE ENCAMINHAMENTO
60. 	Diante do exposto, submetem-se os autos à consideração superior, propondo:
	a) considerar revéis, para todos os efeitos, os Srs. Benjamim Ribeiro de Almeida Neto (CPF XXX.376.592-XX) e Ubiratan de Almeida Barbosa (CPF XXX.383.242-XX) , dando-se prosseguimento ao processo, com fulcro no art. 12, § 3º, da Lei 8.443/1992;
	b) acatar as alegações de defesa apresentadas pela responsável Sra. Sandra Alexandrina de Vasconcelos Ferreira;
	b) com fundamento nos arts. 1º, inciso I, 16, inciso I, 17 e 23, inciso I, da Lei 8.443/1992 c/c os arts. 1º, inciso I, 207 e 214, inciso I, do Regimento Interno, que sejam julgadas regulares as contas das Sras. Julia Maria de Almeida Barbosa (CPF XXX.545.002-XX) e Sandra Alexandrina de Vasconcelos Ferreira (CPF XXX.489.022-XX) e do Sr. Valter Silva dos Santos (CPF XXX.325.662-XX) , na condição de ex-secretários municipais de saúde de Chaves/PA, dando-lhes quitação plena;
	c) com fundamento nos arts. 1º, inciso I, 16, inciso III, alíneas 'b' e 'c' da Lei 8.443/1992, c/c os arts. 19 e 23, inciso III, da mesma Lei, e com arts. 1º, inciso I, 209, incisos II e III, 210 e 214, inciso III, do Regimento Interno, que sejam julgadas irregulares as contas dos Srs. Benjamim Ribeiro de Almeida Neto (CPF XXX.376.592-XX) e Ubiratan de Almeida Barbosa (CPF XXX.383.242-XX) , ambos na condição de ex-prefeitos municipais de Chaves/PA, e condená-los ao pagamento das quantias a seguir especificadas, com a fixação do prazo de quinze dias, a contar das notificações, para comprovarem, perante o Tribunal (art. 214, inciso III, alínea 'a', do Regimento Interno) , o recolhimento das dívidas aos cofres do Fundo Nacional de Saúde, atualizadas monetariamente e acrescida dos juros de mora, calculadas a partir das datas discriminadas, até a data do recolhimento, na forma prevista na legislação em vigor;
Débito imputado ao sr.  Benjamim Ribeiro de Almeida Neto
	Data da Ocorrência
	Valor Original (R$) 

	10/12/2009
	        6.617,40 

	10/12/2009
	      30.342,00 

	14/12/2009
	           611,90 

	16/12/2009
	      19.530,00 

	23/12/2009
	      19.530,00 

	24/12/2009
	      11.754,45 

	31/12/2009
	      11.277,43 

	12/01/2010
	        6.617,40 

	12/01/2010
	      30.342,00 

	19/01/2010
	           611,90 

	22/01/2010
	      19.530,00 

	25/01/2010
	      11.277,43 

	27/01/2010
	      11.754,45 

	05/02/2010
	        2.216,00 

	09/02/2010
	      30.342,00 

	24/02/2010
	        8.715,05 

	01/03/2010
	           511,13 

	01/03/2010
	           511,13 

	01/03/2010
	           511,13 

	01/03/2010
	           511,13 

	04/03/2010
	        8.715,05 

	04/03/2010
	      30.342,00 

	04/03/2010
	      11.277,43 

	05/04/2010
	      11.277,43 

	07/04/2010
	        8.715,05 

	09/04/2010
	      30.342,00 

	14/04/2010
	      18.228,00 

Valor atualizado até 29/7/2020: R$ 	599.978,34
Débito imputado ao Sr.  Ubiratan de Almeida Barbosa
	Data da Ocorrência
	Valor Original (R$) 

	04/05/2010
	        8.715,05 

	06/05/2010
	      30.342,00 

	12/05/2010
	      18.228,00 

	25/05/2010
	      11.277,43 

	07/06/2010
	      30.342,00 

	07/06/2010
	        8.715,05 

	18/06/2010
	      18.228,00 

	30/06/2010
	      45.286,54 

Valor atualizado até 28/7/2020: R$ 370.762,51
	d) aplicar, individualmente, aos Srs. Benjamim Ribeiro de Almeida Neto (CPF XXX.376.592-XX) e Ubiratan de Almeida Barbosa (CPF XXX.383.242-XX) , ambos na condição de ex-prefeitos municipais de Chaves/PA, a multa prevista no art. 57 da Lei 8.443/1992 c/c o art. 267 do Regimento Interno, com a fixação do prazo de quinze dias, a contar da notificação, para comprovarem, perante o Tribunal (art. 214, inciso III, alínea 'a', do Regimento Interno) , o recolhimento das dívidas aos cofres do Tesouro Nacional, atualizadas monetariamente desde a data do acórdão a ser proferido até a do efetivo recolhimento, se for paga após o vencimento, na forma da legislação em vigor;
	e) autorizar, desde logo, nos termos do art. 28, inciso II, da Lei 8.443/1992, a cobrança judicial das dívidas, caso não atendidas as notificações;
	f) autorizar, caso seja de interesse dos responsáveis, o pagamento das dívidas em 36 parcelas mensais e consecutivas, nos termos do art. 26 da Lei 8.443/1992 c/c o art. 217 do Regimento Interno, fixando-lhes o prazo de quinze dias, a contar do recebimento da notificação, para comprovarem perante o Tribunal o recolhimento da primeira parcela, e de trinta dias, a contar da parcela anterior, para comprovarem os recolhimentos das demais parcelas, devendo incidir sobre cada valor mensal, atualizado monetariamente, os juros de mora devidos, na forma prevista na legislação em vigor;
	g) encaminhar cópia da deliberação ao Procurador-Chefe da Procuradoria da República no Pará, nos termos do § 3º do art. 16 da Lei 8.443/1992 c/c o § 7º do art. 209 do Regimento Interno do TCU, para adoção das medidas cabíveis, e comunicar-lhe que o relatório e o voto que fundamentar a decisão podem ser acessados por meio do endereço eletrônico www.tcu.gov.br/acordaos e que, caso haja interesse, o Tribunal pode enviar-lhe cópia desses documentos sem qualquer custo."
2.	O MP/TCU, representado pelo Subprocurador-Geral Lucas Rocha Furtado, manifesta-se, em parecer à peça 52, de acordo com a proposta da unidade técnica.
	
	É o relatório.

Brunna do Nascimento Costa Figueiredo (OAB/PA 13.701) e Frederico Guterres Figueiredo (OAB/PA 11.320) representando Sandra Alexandrina de Vasconcelos Ferreira; e Sábato Giovani Megale Rossetti (OAB/PA 2774) representando Ubiratan de Almeida Barbosa.

Subprocurador-Geral Lucas Rocha Furtado.

Tomada de contas especial. Recursos do SUS. Irregularidades na aplicação dos recursos. Afastamento das responsabilidades dos ex-secretários municipais em razão de sentença, na instância criminal, afastando a autoria desses responsáveis. Comprovação da gestão dos recursos pelos ex-prefeitos. Citação dos ex-prefeitos. Revelia. Contas irregulares. Débito. Multa.

TOMADA DE CONTAS ESPECIAL (TCE)

Trata-se de tomada de contas especial instaurada pela Diretoria Executiva do Fundo Nacional de Saúde em desfavor dos ex-prefeitos de Chaves/PA Ubiratan de Almeida Barbosa e Benjamim Ribeiro de Almeida Neto e dos ex-secretários municipais de saúde Valter Silva dos Santos, Julia Maria de Almeida Barbosa e Sandra Alexandrina de Vasconcelos Ferreira, em razão de irregularidades na utilização dos recursos transferidos do Fundo Nacional de Saúde (FNS) nos exercícios de 2009 e 2010.
2.	Por meio de auditoria realizada em 2010 no município, o Departamento Nacional de Auditoria do SUS (Denasus) constatou, inicialmente, conforme o relatório à peça 2, p. 35-62, débito no valor de R$ 1.559.504,10 em razão da ausência de documentação comprobatória das despesas realizadas com recursos repassados pelo Ministério da Saúde no exercício de 2009 e no 1° semestre de 2010 (peça 2, p. 62) . O valor do débito foi posteriormente reduzido para R$ 575.648,19 em razão do acatamento de justificativas apresentadas por Sandra Alexandrina de Vasconcelos Ferreira, então secretária municipal de saúde de Chaves/PA (peça 4, p. 11) . 
3.	Em razão do não saneamento das irregularidades na fase interna, o FNS instaurou a presente tomada de contas especial. Contudo, o Relatório Completo do Tomador de Contas Especial 255/2016 (peça 1, p. 104-115) apontou o montante do débito em R$ 514.094,16 (peça 1, p. 107) , sem, entretanto, justificar a razão da diferença em relação ao valor de R$ 575.648,19 apurado pelo Denasus.
4.	A responsabilização pelo dano apurado ocorreu da seguinte forma:
	Valor (R$) 
	Ex-prefeito
	Ex-secretário de saúde

	949,20
	Ubiratan de Almeida Barbosa
	Valter Silva dos Santos

	342.010,89
	Benjamim Ribeiro de Almeida Neto
	Julia Maria de Almeida Barbosa

	171.134,07
	Ubiratan de Almeida Barbosa
	Sandra Alexandrina de V. Ferreira

5.	No âmbito deste Tribunal, a Secex-TCE, por meio da instrução inicial (peça 12) , excluiu a responsabilidade dos ex-prefeitos, em razão do disposto no art. 33, caput, da Lei 8.080/1990, estabelecendo que os recursos do SUS são geridos pelo secretário municipal de saúde, sob fiscalização do Conselho Municipal de Saúde. Considerou, ainda, ante a baixa materialidade do débito imputado a Valter Silva dos Santos, desnecessária a citação deste responsável. Dessa forma, promoveu a citação das ex-secretárias municipais de saúde Julia Maria de Almeida Barbosa e Sandra Alexandrina de Vasconcelos Ferreira.
6.	As alegações de defesa apresentadas por Sandra Alexandrina de Vasconcelos Ferreira (peça 22) , deram conta da existência de sentença expedida pelo juízo da 2ª Vara Federal do Tribunal Regional Federal da 1ª Região da Seção Judiciária do Estado do Pará, proferida em 5/5/2017, que absolveu as ex-secretárias municipais de saúde de Chaves/PA Julia Maria de Almeida Barbosa e Sandra Alexandrina de Vasconcelos Ferreira, bem assim o ex-secretário municipal de saúde Valter da Silva Santos, por negativa de autoria, ao considerar que tais agentes não participaram da gestão financeira do FMS de Chaves/PA. Adicionalmente, a sentença absolveu o ex-prefeito Benjamim Ribeiro de Almeida Neto da acusação de cometimento do ato de improbidade administrativa previsto no art. 11 da Lei 8.429/1992. Contudo, não vedou que o responsável venha a ser condenado em face de ação de ressarcimento promovida pelo Denasus. Por fim, a sentença condenou o ex-prefeito Ubiratan de Almeida Barbosa em face do cometimento de ato de improbidade administrativa previsto no art. 10, inciso XI, da Lei 8.429/1992.
7.	Perante essa nova situação fática acerca da responsabilização nestes autos, decorrente da mencionada decisão judicial, a Secex-TCE afastou a responsabilidade das ex-secretárias municipais e promoveu a citação dos ex-prefeitos Benjamim Ribeiro de Almeida Neto e Ubiratan de Almeida Barbosa (peças 32 e 33) . No caso do primeiro, o ofício citatório foi entregue em seu endereço constante da base de dados do Sistema CPF da Receita Federal do Brasil (peças 30 e 35) . Já o segundo terminou por ser citado via edital (peça 45) , ante o insucesso das tentativas de citação via postal nos endereços obtidos pelo Tribunal.
8.	Transcorridos os prazos estipulados nas citações, não houve a apresentação de alegações de defesa, tampouco foi recolhido o valor do débito imputado aos responsáveis. Dessa forma, nos termos do art. 12, § 3º, da Lei 8.443/1992, devem ser considerados revéis, dando-se prosseguimento ao processo.
9.	Ante este fato, a Secex-TCE propõe julgar irregulares as presentes contas, imputando-se os débitos constantes das citações aos responsáveis, além de aplicar-lhes a multa prevista no art. 57 da Lei 8.443/1992. O Ministério Público junto ao TCU avalizou a proposta da unidade instrutiva.
10.	Acolho o encaminhamento proposto pela unidade técnica, cuja análise adoto como parte das minhas razões de decidir, sem prejuízo de aduzir as considerações que passo a expor.
11.	Inicialmente, verifico que a instauração da presente tomada de contas especial decorreu de despesas declaradas como realizadas com recursos do SUS sem que tenham sido apresentados os documentos necessários à sua comprovação, tais como notas fiscais, recibos e notas de empenho. Dessa forma, inexistem nos autos elementos que estabeleçam o nexo de causalidade entre as despesas declaradas e os recursos do SUS, o que é plenamente suficiente para a configuração do dano apurado. Ao permanecerem inertes tanto na fase interna, quanto por ocasião das citações promovidas por este Tribunal, os responsáveis deixaram passar em branco as oportunidades de trazerem aos autos a documentação necessária à comprovação da realização das despesas impugnadas.
12.	Quanto à responsabilização, embora o art. 33, caput, da Lei 8.080/1990 atribua a gestão dos recursos do SUS aos secretários municipais de saúde, no presente caso, a responsabilidade desses agentes restou afastada em decorrência da sentença judicial (peça 22, p. 6-34) proferida na Ação de Improbidade Administrativa 0032390-12.2011.4.01.3900 ajuizada, pelo Ministério Público Federal, na 2ª Vara da Justiça Federal do Pará, em razão das conclusões da auditoria do Denasus que deu origem à presente tomada de contas especial. Na referida sentença, foi afastada a responsabilidade dos então secretários pela gestão dos recursos do SUS, ante a comprovação de que eles não geriram os recursos, cuja gestão ficou a cargo dos ex-prefeitos. Dessa forma, mostra-se correto o afastamento da responsabilidade dos ex-secretários municipais de saúde, visto tal responsabilidade ter sido afastada no juízo criminal, nos termos do art. 935 do Código Civil. Por outro lado, mostra-se também correta a responsabilização dos ex-prefeitos, vez que lhes coube a gestão dos recursos do SUS em questão.
13.	Quanto ao valor total do débito, conforme apontado pela Secex-TCE, embora o Denasus o tenha quantificado em R$ 575.648,19, o Relatório Completo do Tomador de Contas Especial 255/2016 (peça 1, p. 104-115) apontou o montante desse débito em R$ 514.094,16 (peça 1, p. 107) , sem, entretanto, justificar a razão da diferença. Dessa forma, as citações realizadas pela unidade técnica imputaram este valor final apontado na instauração da tomada de contas especial.
14.	Entendo, entretanto, que não haveria óbice para que fosse feita, nas citações, a correção do valor do débito. Deixo de fazê-lo, todavia, por considerar que o custo processual dessa medida, associado à delonga na prestação jurisdicional, desaconselham o retorno do processo, nesse momento, à fase de citação. Ademais, como os fatos geradores dos débitos ocorreram no período de 10/12/2009 a 30/06/2010, a realização de novas citações agora poderia suscitar eventuais discussões sobre prescrição da pretensão punitiva, nos termos do Acórdão 1441/2016-TCU-Plenário.
15.	Por fim, deixo de acolher a proposta de se autorizar, desde já, o parcelamento da dívida por entender que essa autorização depende de solicitação expressa por parte do devedor.
16.	Nos termos do art. 16, § 3º, da LO/TCU c/c o § 7º do art. 209 do RI/TCU, deve ser enviada cópia da deliberação proferida nestes autos à Procuradoria da República no Estado do Pará para o ajuizamento das ações que considere cabíveis.
	Ante o exposto, manifesto-me por que o Tribunal aprove o acórdão que ora submeto à apreciação deste Colegiado.
TCU, Sala das Sessões Ministro Luciano Brandão Alves de Souza, em 2 de março de 2021.
AUGUSTO SHERMAN CAVALCANTI 
Relator